【裁判字號】    90,判,2048
【裁判日期】    901108
【裁判案由】    綜合所得稅
【裁判全文】
最  高  行  政  法  院  判  決                    九十年度判字第二○四八號
    再 審原 告  甲  ○
                              .
    再 審被 告  財政部臺北市國稅局
    代  表  人  林增吉
右當事人間因綜合所得稅事件，再審原告不服本院中華民國八十八年九月十七日八十
八年度訴字第三四八九號判決，提起再審之訴。本院判決如左︰
    主  文
再審之訴駁回。
再審訴訟費用由再審原告負擔。
    事  實
緣再審原告民國八十一、八十二年度綜合所得稅結算申報，列報其配偶周君銓出租臺
北市○○○路二八○巷三十一號一樓（以下簡稱光復南路房屋）之租賃收入，分別為
新臺幣（下同）五二二、○○○元及七一八、○○○元，租賃所得均為○元，八十二
年度另列報周君銓出租臺北市○○○路○段二四八號十一樓Ａ室（以下簡稱南京東路
房屋）之租賃收入一、一四○、○○○元，租賃所得為○元。再審被告依據光復南路
房屋租賃契約書記載八十一年每月租金五八、○○○元，第二年起每月租金六○、五
○○元，核定光復南路房屋八十一年度租賃收入六三、九六、○○○元，並依財政部
核定之必要損耗及費用標準百分之四十三，計算光復南路房屋八十一年度租賃所得三
九六、七二○元，八十二年度租賃所得四○九、二六○元，南京東路房屋八十二年度
租賃所得六四九、八○○元，併課再審原告八十一、八十二年度綜合所得稅。再審原
告不服，申經復查結果，准予核減光復南路房屋八十一年度租賃所得六二、三八四元
及南京東路房屋八十二年度租賃所得四二八、四九二元，其餘部分未准變更。再審原
告仍不服，提起訴願，經財政部訴願決定將原處分撤銷。經再審被告重為復查結果，
除准予核減光復南路房屋八十一年度租賃所得八、二九六元外，其餘部分未准變更。
再審原告不服，提起訴願、再訴願，遞遭決定駁回，復提起行政訴訟，經本院八十八
年度判字第三四八九號判決（以下簡稱原判決）駁回，乃提起再審之訴。茲摘兩造
訴辯意旨如次：
甲、再審原告起訴意旨略謂：
一、再審原告於七十五年十一月十五日承買總價一八、七五○、○○○元之南京東路
    房屋之預售屋，七十八年完工交屋，向金融機構貸款一七、三○○、○○○元，
    支付利息二、八○四、三五三元（八十二年）作為八十二年度該房屋租賃收入之
    減項，於法並無不合。再審原告所提之利息支出證明並非偽造或變造，再審被告
    依據世華聯合商業銀行股份有限公司（下稱世華銀行）八十五年四月二十三日世
    營業部第○二四五號函檢附明細表暨附件資料，其內容為何，是否內容正確，均
    未通知再審原告前往核對，即逕否決再審原告所提具繳息證據之真實性，而將本
    件八十二年利息支出二、○八四、三五三元，認定為一、二二○、○四一元，殊
    不知「貸款一七、三○○、○○○元其所需支付之利息為一、二二○、○四一元
    」，明顯違背常理。蓋依此利息支出水準之年利率僅百分之七點零五，而八十二
    年之房屋貸款利率最低也在百分之十二以上，再審原告所提具之利息支出證據，
    其年利率為百分之十二點零五，為正確之利息支出，故由此可見再審被告顯有證
    據調查未完備之處。
二、本案再審原告取得南京東路房屋，係以購買預售屋方式，足證再審原告並非經濟
    上之強者，自訂購至完工期間，再審原告需以各種標會、借貸等方式籌措自備款
    一○、○○○、○○○元，建設公司交屋後，再審原告始得以變更貸款方式，向
    金融機構貸款償還之前籌措自備款之債務。再審被告雖得以買賣契約判斷南京東
    路房屋最初貸款金額，但僅供參考，判斷南京東路房屋最初貸款金額，須考慮購
    買預售屋之過程，應基於普遍日常生活經驗，換言之，即不得違背經驗法則（依
    刑事訴訟法第一百五十五條及最高法院三十年上字第五九七號判例），始合於證
    據法則，惟原判決基礎顯然與上述證據法則不符。
三、財政部八十六年七月二十八日台財訴第000000000號訴願決定謂：「惟
    按個人向金融機構借款購置房屋所支付之利息，應屬所得稅法施行細則第十五條
    所稱為使租出之財產能供取得收益所支付之合理費用，納稅人如能提供確實證明
    文件，於合計房屋之租賃所得時，核實減除，本部（七十四）台財稅第二三七三
    九號函釋有案；．．．，然訴願人（即本件再審原告）既已檢附系爭房屋擔保借
    款繳息證明書，以資證明其向金融機關借款購屋所支付之利息為二、○八四、三
    五三元，原處分機關（即本件再審被告）仍不予採認，並按其最初貸款金額一三
    、○○○、○○○元與系爭房屋『預定買賣契約書』所載之房地預定貸款金額七
    、五五○、○○○元之比例，核算認定八十二年度購屋貸款利息為五七六、八三
    八元，其法律依據為何，未據論明。又原處分機關卷附擔保借款繳息證明書列載
    ，系爭房屋（裝修）貸款金額為一七、三○○、○○○元，而前開『不動產預定
    買賣契約書』則顯示向金融機構貸款額度為房屋部分三、八二○、○○○元及土
    地部分三、七三○、○○○元，合計七、五五○、○○○元，是本件訴願人向金
    融機構借款購置系爭房屋，其確實金額及所支付之利息各為何，亦有究明之必要
    ，爰將此部分之原處分撤銷。」引人爭議的是「關於再審被告所核定之系爭租賃
    所得購屋貸款利息五七六、八三八元，其法令依據為何。」原判決並未論明。
四、財政部（八六）台財訴第000000000號訴願決定之發文日為八十六年七
    月二十八日，原判決所依據再審被告提示之證據「世華銀行世營業部第○二四五
    號函」之發文日為八十五年四月二十三日，意即此證據早於財政部前開訴願決定
    作成前一年多即為再審被告所引用，經財政部質疑其法令依據，但再審被告之原
    處分經撤銷重核後，並未提出新事證，亦未論明其法令依據何在，財政部卻又不
    再質疑，其前後論理矛盾，難令人心服。
五、綜上所述，原判決尚有違誤，請求廢棄原判決並撤銷一再訴願決定及原處分等語
    。
乙、再審被告答辯意旨略謂︰
一、按「個人之綜合所得總額，以其全年左列各類所得合併計算之：．．．第五類：
    租賃所得及權利金所得：凡以財產出租之租金所得，財產出典典價經運用之所得
    或專利權、商標權、著作權、秘密方法及各種特許權利，供他人使用而取得之權
    利金所得：一、財產租賃所得及權利金所得之計算，以全年租賃收入或權利金收
    入，減除必要損耗及費用後之餘額為所得額。」為行為時所得稅法第十四條第一
    項第五類第一款所明定。次按「本法第十四條第一項第五類第一款所稱必要損耗
    及費用，係指固定資產之折舊、遞耗資產之耗竭、無形資產之攤折、修理費、保
    險費，以及為使租出之財產能供出租取得收益所支付之合理必要費用。折舊、耗
    竭及攤折之減除，準用本法第三章第四節有關條文之規定。必要損耗及費用之減
    除，納稅義務人能提具確實證據者，從其申報數，其未能提具確實證據或證據不
    實者，稽徵機關得依省區（直轄市）主管稽徵機關核定之減除標準調整之。」亦
    為所得稅法施行細則第十五條所規定。又「個人向金融機構借款購買房屋，所支
    付之利息，應屬所得稅法施行細則第十五條所稱為使租出之財產能供出租取得收
    益所支付之合理費用。納稅義務人如非選用必要損耗及費用之標準減除，且能提
    供確實證明文件者，於核計房屋之租賃所得時，核實減除。」為財政部七十四年
    十月十九日台財稅第二三七三九號函所明釋。
二、本件再審原告列報系爭房屋租賃收入八十二年度為一、一四○、○○○元，所得
    額為○元。再審被告以其八十二年度提示列報扣除之房屋貸款繳息清單所載標的
    物非系爭房屋，遂否准認列，改按財政部訂頒必要損耗及費用標準，核定系爭八
    十二年度租賃所得為六四九、八○○元（計算式：1,140,000×(1-43%)=649,800
    ）。再審原告不服，主張系爭房屋租賃收入為一、一四○、○○○元，扣除必要
    損耗及費用二、二九三、六六三元（即折舊費用五一、八○○元、房屋稅一五七
    、五一○元及向金融機構借款購房而出租之利息二、○八四、三五三元）後之所
    得額應為零元，再審被告核定其租賃所得為六四九、八○○元，顯屬錯誤云云，
    申經復查決定，以系爭房屋之必要損耗及費用應為九一八、六九二元（含利息：
    五七六、八三八元，折舊：一五六、六○七元、房屋稅：一五七、五一○元、地
    價稅二七、七三七元），其八十二年度租賃所得應變更為二二一、三○八元，核
    減租賃所得四二八、四九二元（計算式：1,140,000-918,692=221,308 ），再審
    原告猶未甘服，復主張系爭房屋之利息費用計二、○八四、三五三元，再審被告
    僅認定五七六、八三八元，又不附具任何理由，令人不服云云，訴經財政部八十
    六年七月二十八日台財訴第000000000號訴願決定，以系爭房屋八十一
    年度部分之租賃所得二七○、二八一元，再審被告已依法另案通報補救，非屬本
    案審酌範圍。又八十二年度部分，再審原告既已檢附系爭房屋擔保借款繳息證明
    書，以資證明其向金融機構借款購屋所支付之利息為二、○八四、三五三元，對
    再審被告不予採認，並按其最初貸款金額一三、○○○、○○○元與系爭房屋「
    預定買賣契約書」所載之房地預定貸款金額七、五五○、○○○元之比例，核算
    認定八十二年度購屋貸款利息為五七六、八三八元之法令依據及擔保借款繳息證
    明書所列載，系爭房屋（裝修）貸款金額為一七、三○○、○○○元，而前開「
    不動產預定買賣契約書」則顯示向金融機構貸款額度為房屋部分三、八二○、○
    ○○元及土地部分三、七三○、○○○元，合計七、五五○、○○○元，本件再
    審原告向金融機構借款購置系爭房屋之確實金額及所支付之利息部分撤銷，復經
    再審被告重核復查決定，以再審原告所檢附系爭房屋八十二年度擔保借款繳息證
    明書記載最初貸款金額為一七、三○○、○○○元，繳息金額為二、○八四、三
    五三元，而八十一年度部分所載最初貸款金額為一三、○○○、○○○元，繳息
    金額為九九○、六五七元，前述二年度證明書所載最初貸款金額不一致，繳息金
    額差異達一、○九三、六九六元，顯不合理，並經函請該貸款金融機構世華銀行
    提供貸款及繳息相關資料，依該行八十五年四月二十三日世營業部第○二四五號
    函檢附明細表暨附件資料，再審原告配偶周君銓貸款一七、三○○、○○○元部
    分之八十二年度繳息金額計一、二二○、○四一元，故該行原填發八十二年度繳
    息證明書所載繳息金額二、○八四、三五三元，顯有錯誤。又再審原告配偶最初
    貸款金額為一三、○○○、○○○元（貸款年度：七十八年），至其餘貸款四、
    三○○、○○○元部分，核屬七十九年度增貸借款，非屬初次貸款範圍。次查系
    爭不動產「預定買賣契約書」所載之房地預售價款為一七、五五○、○○○元，
    其中再審原告配偶已支付自備款金額計一○、○○○、○○○元，貸款金額七、
    五五○、○○○元，而其配偶初次向金融機構貸款高達一三、○○○、○○○元
    （如前所述）之差額五、四五○、○○○元部分因未能舉證資金流程，尚難認定
    與購置系爭不動產有關，是購置系爭不動產之借款僅核認七、五五○、○○○元
    ，並無不合。又該筆初次貸款一三、○○○、○○○元八十二年繳息金額計九九
    三、二三二元，屬購置不動產貸款七、五五○、○○○元部分所支付之利息，經
    核算應為五七六、三六八元（計算式：993,232x7,550,000/13,000,000），是原
    核認五七六、三六八元之購屋借款利息，並無違誤，乃未准變更，審諸首揭規定
    ，尚無不合。案經財政部、行政院訴願、再訴願決定及鈞院判決，均持與再審被
    告相同之論見駁回，再審原告復執前詞，核無足採。
三、再審原告主張各節，業經鈞院前審判決詳為審酌予以論駁在案，並無適用法規錯
    誤之情形，再審原告仍執前詞反覆訴求，殊難謂為有理由，又其以原判決「適用
    法規錯誤」之理由，提起再審之訴，亦僅為再審原告於法律上見解之歧異，要難
    符合（修正前）行政訴訟法第二十八條第一款規定之要件，是所訴核不足採。
四、綜上所述，再審原告以前訴訟程序為鈞院所不採之理由再事爭執；實為法所不許
    ，請駁回再審原告之訴等語。
    理  由
一、按適用法規顯有錯誤者，得以再審之訴對於確定終局判決聲明不服。但當事人已
    依上訴主張其事由或知其事由而不為主張者，不在此限，行政訴訟法第二百七十
    三條第一項第一款定有明文。而所謂「適用法規顯有錯誤」，係指原判決所適用
    之法規與該案應適用之現行法規相違背，或與解釋判例有所牴觸者而言，至於法
    律上見解之歧異，再審原告對之縱有爭執，要難謂為適用法規錯誤，而據為再審
    之理由，本院六十二年判字第六一○號著有判例。又前揭判例所指之「判例」，
    係指本院判例而言，最高法院之判例，於本院審理案件時，並不當然有拘束本院
    之效力。
二、本件再審原告八十一、八十二年度綜合所得稅結算申報，列報其配偶周君銓出租
    光復南路房屋之租賃收入，分別為五二二、○○○元及七一八、○○○元，租賃
    所得均為○元，八十二年度另列報周君銓出租南京東路房屋之租賃收入一、一四
    ○、○○○元，租賃所得為○元。再審被告依據光復南路房屋租賃契約書記載核
    定光復南路房屋八十一年度租賃收入六三、九六、○○○元，並依財政部核定之
    必要損耗及費用標準百分之四十三，計算光復南路房屋八十一年度租賃所得三九
    六、七二○元，八十二年度租賃所得四○九、二六○元，南京東路房屋八十二年
    度租賃所得六四九、八○○元，併課再審原告八十一、八十二年度綜合所得稅。
    再審原告不服，申經復查結果，准予核減光復南路房屋八十一年度租賃所得六二
    、三八四元及南京東路房屋八十二年度租賃所得四二八、四九二元，其餘部分未
    准變更。再審原告仍不服，提起訴願，經財政部訴願決定將原處分撤銷。經再審
    被告重為復查結果，除准予核減光復南路房屋八十一年度租賃所得八、二九六元
    外，其餘部分未准變更。再審原告不服，又循序提起行政訴訟，原判決駁回再審
    原告於前程序之訴，再審原告再以如事實欄所示各節，主張原判決適用法規錯誤
    ，提起再審之訴。經查：
（一）再審原告主張：再審被告未通知再審原告前往核對，逕依據世華銀行八十五年
      四月二十三日世營業部第○二四五號函檢附明細表暨附件資料，即逕否決再審
      原告所提出之證據之真實性，且認定貸款一七、三○○、○○○元其所需支付
      之利息為一、二二○、○四一元，明顯違背常理，蓋依此利息支出水準之年利
      率，僅百分之七點○五，而八十二年之房屋貸款利率最低也在百分之十二以上
      ，足見再審被告證據調查未完備云云。惟再審原告就其所主張八十二年之房屋
      貸款利率最低在百分之十二以上一節，並未舉證以證明之，自難採信，尚不得
      謂原判決於此有採證違背經驗定則情事。此外，原判決如何為前開認定，核屬
      本院前程序之取捨證據認定事實之職權行使，並非適用法規錯誤之問題，再審
      原告以之為爭執，難認為可採。
（二）再審原告另主張：再審被告以買賣契約判斷南京東路房屋最初貸款金額，未考
      慮購買預售屋之過程，顯係違背經驗法則。蓋以南京東路房屋，再審原告係以
      購買預售屋方式取得，顯證再審原告並非經濟上之強者，自訂購至完工期間，
      再審原告需以各種標會、借貸等方式籌措自備款一○、○○○、○○○元，建
      設公司交屋後，再審原告始得以變更貸款方式，向金融機構貸款償還之前籌措
      自備款之債務云云。惟以購買預售屋方式購買房屋者，非經濟上之強者，須以
      各種標會、借貸等方式籌措自備款等情，並非日常生活經驗之所必然，再審原
      告亦未舉證以證實之，自不足取。而再審原告如已另為借貸、標會，原應舉證
      以實其說，其未為舉證，原判決乃為不利於其之認定，自無違證據法則。
（三）再審原告又以：財政部八十六年七月二十八日台財訴第000000000號
      訴願決定業已指明關於再審被告所核定之系爭租賃所得購屋貸款利息五七六、
      八三八元，其法令依據為何，原判決並未論明云云。惟原判決維持原處分此部
      分認定，乃因再審被告業已另行斟酌世華銀行提出之再審原告配偶貸款相關資
      料，足以推翻再審原告所提出之擔保借款繳息證明書之記載，爰據此為前開事
      實認定，是再審被告業已就未經上開訴願決定撤銷前之原處分所存之瑕疵，予
      以補正，經核原判決予以維持，並無再審原告所述之瑕疵存在。至世華銀行世
      營業部第○二四五號函，雖早於財政部前開訴願決定書作成前即已存在，惟因
      前開訴願決定書並未斟酌及世華銀行世營業部第○二四五號函，則再審被告於
      重為原處分時，加以斟酌，嗣財政部未予質疑，自無前後論理矛盾之處。
三、綜上所述，本件再審原告所述，並無足取，本件再審之訴顯無再審理由，應予駁
    回。
據上論結，本件再審之訴為無理由，依行政訴訟法施行法第二條、行政訴訟法第二百
七十八條第二項、第九十八條第三項前段，判決如主文。
中      華      民      國      九十     年     十一     月      八     日
                    最 高 行 政 法 院  第 四 庭
                                審 判 長 法  官      葉  振  權
                                         法  官      蔡  進  田
                                         法  官      吳  錦  龍
                                         法  官      劉  鑫  楨
                                         法  官      吳  明  鴻
右  正  本  證  明  與  原  本  無  異
                                         法院書記官  阮  桂  芬
中      華      民      國      九十     年       十一      月     八   日


司法院資訊處製作；財團法人民間司法改革基金會備份。
